【裁判字號】    89,上訴,2132
【裁判日期】    890831
【裁判案由】    偽造文書等
【裁判全文】
臺灣高等法院臺中分院刑事判決              民國八十九年度上訴字第二一三二號
    上  訴  人
    即  被  告  乙○○
    選任辯護人  林世祿
右上訴人因偽造文書等案件，不服臺灣彰化地方法院中華民國八十九年八月三十一日
第一審判決（民國八十九年度訴字第三十號，起訴案號：臺灣彰化地方法院檢察署民
國八十八年度偵字第五二○一號），提起上訴，本院判決如左：
    主    文
原判決關於乙○○部分撤銷。
乙○○共同公務員假借職務上之機會行使偽造公文書，處有期徒刑壹年陸月。
    事    實
一、乙○○原任職彰化縣警察局二林分局芳苑分駐所之警員，為依法令從事於公務之
    人員，其曾於民國（下同）八十二年十二月間在芳苑駐在所任職（現已改為海巡
    署安檢站），因其妻林麗娟所有牌照號碼為ＰＹ─２１８８號之自用小客車積欠
    多年使用牌照稅、燃料費及違規罰款，即八十五至八十七年五月十七日註銷日止
    ，應繳之使用牌照稅為新台幣（下同）三萬零六百三十九元，又八十二年至八十
    七年應繳之汽車燃料使用費為三萬三千三百九十六元，另八十二年至八十五年應
    繳之違牌罰鍰係七萬九千三百元，以上合計十四萬三千三百三十五元，由彰化稅
    捐稽徵處移送由原審法院財務法庭催繳甚急，為了逃避上開應繳款項，乙○○、
    與已判決罪刑確定在案之林麗娟乃共同基於犯意聯絡，由乙○○於八十八年一月
    八日至同年三月九日間某日，在彰化縣芳苑鄉○○村○○路二十號其任職之芳苑
    分駐所內，利用其任職警員職務上機會，虛偽填載彰化縣警察局編號警刑車字第
    ０００二一００號之「車輛協尋電腦輸入單」四聯單其中第三聯（一般當事人報
    案後由警員交付收執、證明單），偽填上開林麗娟名下之ＰＹ─２１８８號之自
    用小客車，於八十二年十二月八日八時失竊，報案時間八十二年十二月十日十二
    時，發生地點未填，並盜用同所警員劉本立置於鐵櫃內之職章，盜用主管「所長
    蔡文淵車輛專用章」職章及「彰化縣警察局二林分車輛失竊尋獲證明專用」公印
    ，而偽造公文書，足以生損害於公眾，旋將偽造之「車輛協尋電腦輸入單」第三
    聯交由其妻林麗娟，由林麗娟持之於八十八年三月九日上午，至彰化縣花壇鄉○
    ○路○段四五七號交通部公路局台中區監理所彰化監理站（下稱彰化監理站），
    欲辦理上開車輛失竊註銷登記時，為窗口審核人員發現上開電腦輸入單未載失竊
    地點及記載填載此單時間，及登載失竊時間為八十二年十二月八日，但於八十五
    年八月廿四日，卻由林麗娟之弟林永南駕駛上開ＰＹ─２１８８號之自用小客車
    ，因未懸掛前車牌，在台北縣中和市○○路、員山路口，為台北縣警察局交通隊
    開立罰單，且警方並未立即查扣該車，顯示該車並未失竊，始查覺有異，經發函
    予彰化縣警察局二林分局而循線查獲。
二、案經彰化縣警察局移送臺灣彰化地方法院檢察署檢察官偵查起訴。
    理    由
一、訊據上訴人即被告乙○○矢口否認上開犯行。辯稱：伊並未填載「車輛協尋電腦
    輸入單」，芳苑分駐所內全部警員均否認填載，究何人所為，即有存疑，公訴人
    單以林麗娟係伊妻，即推而論定係被告所為，屬率斷及臆測之詞。本案最有嫌疑
    ，乃警員劉本立，因輸入單上蓋者乃其職章，而職章外人一般拿不到，若劉本立
    承認係其填載輸入單，乃間接承認八十二年間即有吃案情事。若伊要偽造，何不
    蓋立自己的職章，方便又無風險，也不會預留空白處，讓彰化監理站人員懷疑有
    異，而陷害配偶。又伊曾因受理槍擊案件，而與分駐所人員發生不愉快，是否因
    此遭人構陷？另ＰＹ─２１８８號之自用小客車所欠稅款、罰鍰共計五萬一千一
    百二十一元，被告不至為了此棉薄小利，甘犯此刑度不輕之罪，且已任職警界已
    十四年餘，再過三、四年即可領三、四百萬退休金，豈會以小博大呢？公訴人所
    舉者，僅臆測及推論之詞云云。
二、惟查：
  (一)右揭犯罪事實，有彰化縣警察局編號警刑車字第０００二一００號車輛協尋電腦
    輸入單第三聯、第四聯（空白，填單單位存查），其中第三聯並已載有ＰＹ－２
    １８８號自小客車之廠牌、樣式、顏色、引擎號碼、年份、排氣量、車主名稱、
    電話、地址，報案人林麗娟、地址，發生時間八十二年十二月八日八時，報案時
    間八十二年十二月十日十二時，蓋有「警員劉本立」、主管「所長蔡文淵車輛專
    用章」職章及「彰化縣警察局二林分車輛失竊尋獲證明專用」公印，而上開第三
    聯單發生（遺失）地點雖未載明，惟因已明確指稱上開車輛失竊而報警請求協尋
  ，且已蓋機關印信、承辦警員及主管職章，已具備公文書形式，參照公文程式條
    例之規定，已屬公文書格式無誤，具有實質上之效力（可持之辦理保險理賠及註
    銷車籍），內政部警政署八十九年五月二日（八九）警署刑偵字第六七八三三號
    函之解釋亦足以參考。又有九十年一月三日林警刑字第三二五五六號彰化縣警察
    局二林分局函略以：警刑字第○○○二一○○號車輛協尋四聯單所填既為所長蘇
    文淵及受理警員劉本立之核章，顯見該單之受理報案時間係偽造填寫（見本審卷
    第四十五頁）。
  (二)另據芳苑分駐所所長蘇文淵於原審法院結證稱：「警員受理民眾報案車輛失竊，
    依序由備勤、服勤、巡邏、值班警員受理，四聯單放在值班台內，並無管制，若
    民眾前來申請補發，先查閱調取原件，予影印，加註「補發」字樣，由承辦警員
    蓋職章，由主管核章」等語，其於檢察官偵訊時供稱：「『所長蔡文淵車輛專用
    章』、『彰化縣警察局二林分車輛失竊尋獲證明專用章』，均放在櫃台，這些印
    章由受理警員直接用印」等語。另據彰化縣警察局二林分局承辦車輛失竊輸入電
    腦警員郭志安於同院證稱：「各派出所（或分駐所）應於接獲車輛失竊報案後，
    於廿三小時內，應將四聯單之第一、二聯送至分局收文，再由我輸入電腦，第三
    聯交由報案民眾收執，第四聯由原受理單位存查。電腦上查無ＰＹ─２１８８號
    之自用小客車失竊紀錄，上開警刑車字第０００二一００號四聯單第一、二聯並
    未送至分局三組」、「民眾若申請補發（第三聯單）時，先查詢電腦，如未有資
    料，請民眾從新報案，再予登載」、「警察局電腦之車輛失竊紀錄與監理站電腦
    有連線」等語。況被告乙○○於警訊稱：四聯單放在值班台之公文卷夾內，並未
    上鎖，沒有專人保管。顯見芳苑分駐所於行政管理上散漫、疏失，對於車輛專用
    主管章、分局車輛失竊證明章，任何警員幾可隨意取得。
  (三)上開第三聯單據非警員劉本立所填，已經證人劉本立於警訊及偵查中、原審法院
    審理時已歷次證述屬實，並稱：「於八十八年三月十六日下午芳苑分駐所同事告
    知彰化監理站曾打電話來查詢上開四聯單之事，隔天打予監理站，得知該第三聯
    資料不齊全，監理站說有請車主再至芳苑分駐所補資料，結果車主未到分駐所來
    ，伊查覺上開第三聯有問題，後由該車籍查知車主係林麗娟，住北斗鎮，分駐所
    內僅有乙○○住北斗鎮，比對二人電話號碼符合，經向乙○○查證，顏某告稱：
    係其妻持該第三聯單至監理站辦理車籍註銷手續，並向我致歉（不好意思），才
    得知林麗娟係乙○○之妻，顏某告訴我該四聯單第一、二、三聯均已燒燬」、「
    我職名章放在公文櫃內，鑰匙只有一支，櫃內每位警員有一小格櫃可放職名章，
    外面都沒有上鎖」、「（問：乙○○為何要道歉）我認他蓋我的職名章」各等語
    。
  (四)被告林麗娟所有之車牌ＰＹ－２１８８自小客車，於八十五年八月二十四日，在
    台北縣中和市○○路與員山路口，由被告林麗娟之弟林永南駕駛，因未懸掛前面
    號牌違規而為警方開立罰單，然警方並未立即查扣該車，有台北縣警察局舉發通
    知單影本一紙、彰化監理站八十八年四月一日八八中監彰字第八八０五三七九號
    予二林分局函在卷可查，並經林永南供述無誤，以此情形觀之，上開車輛當時應
    無失竊可言。同案已確定在卷之被告林麗娟固稱伊於八十二年十二月間，至芳苑
    駐在所找其夫乙○○，因未找到遂至海邊散步，將上開車輛停放在堤岸邊，把鑰
    匙插在車而失竊該車輛，當時只有伊一人知道，案發後，才知道而其弟林永南自
    台北至芳苑找伊，找不到伊本人，遂至芳苑海邊找伊而將車開走，以抵充被告二
    人積欠林永南借款三十餘萬元，伊不知被他開走才報失竊云云。然林永南於偵查
    中傳喚未到，其於原審法院證稱：伊去找被告二人時未事先通知，是僱請計程車
    至芳苑駐在所，到達時未遇見被告乙○○，看到上開車輛即予開走，以抵充乙○
    ○欠我的三十餘萬元。但林永南係同案共同被告林麗娟之胞弟，所為證詞自屬迴
    護、附和被告之詞，且係被告林麗娟三親等內血親，依法不得令其具結，自無處
    以偽證罪可能。又其既遠從台北南下，且係前來索討債務，何以不到被告居住北
    斗鎮住處，竟至甚為荒遠偏僻之駐在所（現為安檢站，此經原審法院至現場勘驗
    ）？何以確知被告乙○○一定會在駐在所？又適巧看到該車停在該處，且車門未
    鎖，鑰匙插在車上？其既已將該車駕走抵債，何以事後未告知林麗娟？何不要求
    林麗娟過戶為伊所有（有監理站之車籍異動資料可稽）？凡此均與常情不符，應
    係虛構，林永南之證稱伊於芳苑駐在所旁獨自開走該車輛云云，自屬虛妄，不足
    採信。
  (五)已確定在卷之共同被告林麗娟又稱其於八十八年二月間，至芳苑分駐所聲請補發
    三聯單，但不知補發之警員為何人云云。然三聯單之領取係由彰化縣警察局二林
    分局管制，已經警員郭志安於警訊中證述明確，並有車輛協尋電腦輸入四聯單領
    用管制表在卷可資佐證，因此，經補發之三聯單，如前所述，應係影印本，再加
    蓋職章、機關公印，始為合理，惟林麗娟至彰化監理站所持之三聯單卻係正本，
    實啟人疑竇。又縱使警員原係吃案，既前案未予受理，於林麗娟前來芳苑分駐所
    申請補發時，當可以查無前案受理資料為藉口予推卸，姑不可能甘冒風險，再出
    具一紙僅有第三聯單予林麗娟（若拗不過林麗娟央求，大可請其從新報案，依其
    報案陳述資料登載），故林麗娟所稱補發之情節，亦令人起疑，辯護人所辯本件
    因警察吃案而生，亦無可採。況若由被告乙○○蓋用自己職章，若遭查覺，豈非
    鐵證如山，百口莫辯，足認被告乙○○利用芳苑分駐所上述管理疏失而為本件偽
    造行為無誤。
  (六)至辯護人另稱林麗娟因其一子死亡，後因懷孕及照料家中幼女，無心且不知至監
    理機關辦理車輛失竊註銷登記，而拖延至八十八年三月九日始到監理站查詢並稱
    車輛遺失，為何仍要繳稅云云。惟查，車牌ＰＹ－２１８８自小客車汽車使用牌
    照稅、燃料費每年達一萬餘元，依規定均會每年通知車主繳納，若該車牌ＰＹ－
    ２１８８自小客車既已於八十二年十二月間失竊，至本案發生之八十八年三月間
    ，被告乙○○又身為警察，斷無長達五、六年期間，均不聞不問之理？
  (七)查林麗娟所有之車牌ＰＹ－２１８８自小客車，八十五至八十七年應繳之使用牌
    照稅為三萬零六百三十九元；又八十二年至八十七年應繳之汽車燃料使用費為三
    萬三千三百九十六元；另八十二年至八十五年應繳之違牌罰鍰係七萬九千三百元
    ，被告於八十七年十月六日繳交一萬一千二百元，餘款六萬八千一百元。亦即林
    麗娟於八十八年三月九日至彰化監理站持上開第三聯單，欲辦理車輛失竊註銷登
    記時，總共尚有十四萬三千三百三十五元稅款、罰鍰等未繳，此有彰化監理站八
    十八年八月十一日八八中監彰第八八一五六九三號函文一紙在卷足憑，此應係被
    告等犯案之動機。而被告事後提出之繳款書分別係八十八年三月九日及同年五月
    十三日繳納，已是事後之事，委不足採。
  (八)綜上各節所述，被告所辯，應係事後卸責飾詞，不足採信。本件應係被告與其已
    判刑確定在卷之共同被告林麗娟二人不知被告林麗娟之弟林永南駕駛該車，已有
    違規情事，企圖以車輛失竊為理由至彰化監理站辦理註銷車籍，惟百密一疏，因
    監理站人員查覺，始發現上情。事證明確，被告其犯行均堪以認定。其請再傳訊
    證人劉本立到庭作證，本院認其已於歷次供述甚詳，已無再傳之必要。又經調無
    輸入聯單原本（已遺失）見本審卷第四十五頁函，因之衹影本無法鑑定筆跡，況
    且佐證以上各相關人物證、事證已明確，無再行送鑑筆跡之必要，合此敘明。
三、核被告所為，係犯刑法第二百十六條、第二百十一條之行使偽造公文書罪。被告
    乙○○其盜用公印後，用以偽造公文書，其盜用公印之行為（同法第二百十八條
    第二項），係偽造公文書之部分行為，不另論罪。被告乙○○偽造公文書後，再
    交由被告林麗娟行使，偽造行為已為行使行為吸收。被告與已判刑確定在卷之林
    麗娟間互有犯意聯絡及行為分擔，均為共同正犯，公訴人疏未論及其彼此間共犯
    關係，容有違誤。又被告乙○○身為彰化縣警察局二林分局芳苑分駐所之警員，
    為依法令從事於公務之人員，其竟於任職芳苑分駐所時，假藉職務上之機會，偽
    造公文書，應依同法第一百三十四條前段之規定，加重其刑。原判決予以論罪科
    刑，固非無見，上訴人仍執陳詞，否認犯罪，為無理由，惟上訴人即被告係公務
    員假借職務上之機會，以故意犯本件之行使偽造公文書罪，依法加重其刑，原判
    決於主文上未載上述條文用語，實有未洽，上訴意旨固未指摘及此，但原判決既
    有上述可議之處，自應由本院將原判決關於上訴人部分撤銷。爰審酌被告等圖一
    己私益之動機、方法、手段、所生危害暨犯後態度，且犯後亦無悔意，影射其他
    警員犯案等一切情狀，分別量處如主文第二項所示之刑，以示懲儆。
四、據上論斷，應依刑事訴訟法第三百六十九條第一項前段、第三百六十四條、第二
    百九十九條第一項前段，刑法第二十八條、第二百十六條、第二百十一條、第一
    百三十四條前段，判決如主文。
本案經檢察官甲○○到庭執行職務。
中      華      民      國      九十      年      二      月    二十七  日
                                    臺灣高等法院臺中分院刑事第六庭
                                          審判長法  官  李  文  雄
                                                法  官  邱  顯  祥
                                                法  官  陳  嘉  雄
右正本證明與原本無異。
如不服本判決應於收受送達後十日內向本院提出上訴書狀，其未敘述上訴之理由者並
得於提起上訴後十日內向本院補提理由書（均須按他造當事人之人數附繕本）。
                            書記官  王  麗  英
中      華      民      國    九十      年      三      月      二      日
                                                                        Ｃ


司法院資訊處製作；財團法人民間司法改革基金會備份。
